【裁判字號】    97,消債抗,47
【裁判日期】    980612
【裁判案由】    抗告事件
【裁判全文】
臺灣基隆地方法院民事裁定            97年度消債抗字第47號
抗  告  人  甲○○
                        樓
                        1
上列抗告人因更生事件對於中華民國97年10月17日本院97年度消
債更字第174號裁定提起抗告，本院合議庭裁定如下：
    主  文
抗告駁回。
抗告費用由抗告人負擔。
    理  由
一、本件抗告意旨略以：抗告人本身從事報關行之工作，每月並
    無固定底薪，每月延長工作時數亦僅能維持約新臺幣（下同
    ）33,000元之收入，而所負無擔保債務總額高達 1,105,880
    元，此情當符消費者債務清理條例第 3條之「不能清償債務
    或不能清償之虞」條件。又夫妻間固互負扶養義務，惟債務
    問題專屬抗告人一身，法律上配偶無義務協助償還。而依民
    法第1003條之 1之規定，抗告人即便負有債務，仍不能完全
    免除家庭生活費用之負擔﹔再者，參酌同法第1117條第 1項
    之規定，抗告人雖不能維持生活惟仍具有謀生能力，依法應
    無受配偶扶養之權利。是以原審認定抗告人配偶需負擔全部
    之子女扶養費用及家庭生活費用，並且尚須支應抗告人自身
    之必要生活支出費用，似有變相要求抗告人配偶負擔抗告人
    債務之虞。又抗告人於前置協商時，合作金庫罔顧抗告人房
    貸尚有寬限期之權益，僅著眼於其本身之利益，於協商條件
    中取消寬限期，協商倘成立後每月須繳納房貸之本金與利息
    約20,000元，誠為抗告人所無法接受。是以抗告人絕非惡意
    不履行債務，而秉持誠意與決心，僅希冀透過更生程序，獲
    致一合理、抗告人每月有能力負擔之清償條件，為此爰依法
    提出抗告並聲明原裁定廢棄。
二、按「為使負債務之消費者得依本條例所定程序清理其債務，
    以調整其與債權人及其他利害關係人之權利義務關係，保障
    債權人之公平受償，謀求消費者經濟生活之更生及社會經濟
    之健全發展，特制定本條例。」、「債務人不能清償債務或
    有不能清償之虞者，得依本條例所定更生或清算程序，清理
    其債務。」消費者債務清理條例（以下簡稱本條例）第 3條
    定有明文。是本條例之立法目的在於陷於經濟上困境之消費
    者若任其於惡性循環之債務窘境中自生自滅，其將衍生嚴重
    之社會問題，致難以維持安定之社會經濟秩序，故有予之分
    別情形依更生或清算之程序清理其債務之必要，藉以妥適調
    整其與各相關債權人間之權利義務關係，以謀求消費者經濟
    生活之更生機會，從而健全社會經濟發展。惟私法上之債之
    關係，係以當事人間之信賴關係為基礎，為社會經濟組織之
    重要支柱，故當事人於以法律行為追求自己利益之際，亦應
    顧及對方之利益，並考量債權債務在社會上之作用，本於誠
    實及信用之原則，行使其債權及履行其債務，故債務人之消
    費者欲以本條例為其所負義務之調整者，自應本於誠信原則
    之本旨，僅在其不能清償債務或有不能清償之虞而使其陷於
    經濟上之困境時，始得准許之，以避免其藉此善意之立法而
    惡意圖謀減免債務，致使社會陷於道德之危險，並使信用緊
    縮而造成社會經濟之動盪。再者，依本條例第151條第1項、
    第 5項規定，係採「協商前置主義」，而債務人於協商程序
    中，自應本於個人財產及收支狀況，依最大誠信原則，商討
    解決方案，如終究不能協商，於聲請更生或清算時，法院審
    酌上開條文所謂「不能清償或有不能清償之虞」，允宜綜衡
    債務人全部收支及財產狀況，評估是否已不能維持符合人性
    尊嚴之最基本生活條件，如曾有協商方案，其條件是否確實
    不能達到上開基本之要求等，為其判斷之準據。茍債務人於
    前置協商程序中，對於金融機構債權人所提出之還款方案，
    並非不能負擔者，即難認債務人有何不能清償債務之情。
三、經查：
  (一)抗告人確於本條例施行後，曾以書面向最大債權金融機構合
    作金庫銀行請求共同協商債務清償方案，惟協商不成立，此
    有抗告人於原審所提出之前置協商開始通知函、前置協商不
    成立通知書為證。復依抗告人之說明，合作金庫銀行就無擔
    保債務部分所提出之二階段還款方式，第一階段前 6年每月
    償還5,000元，第 7年起每月償還8,000元﹔有擔保債務部分
    ，每月償還20,000元，合先敘明。
  (二)而抗告人係從事報關行之工作，每月收入約為33,000元，於
    扣除合作金庫銀行所提出每月合計償還25,000元之有擔保及
    無擔保還款方案，僅餘 8,000元，固然低於行政院所公佈97
    年臺灣省最低生活費 9,829元，惟原審認定抗告人配偶不僅
    收入較抗告人豐厚，且未負債務，財務狀況健全，此均為抗
    告人所不爭執﹔再參以74年6月3日修正公布之民法第1116條
    之 1規定：「夫妻互負扶養之義務，其負扶養義務之順序與
    直系血親卑親屬同，其受扶養權利之順序與直系血親尊親屬
    同」，夫妻互受扶養權利之順序，既與直系血親尊親屬同，
    自不以無謀生能力為必要（最高法院87年度台上字第2727號
    判決參照）。是以原審認定抗告人因清償債務而陷於不能維
    持生活時，可受配偶扶養，尚無違誤。
  (三)況依抗告人於原審所陳「聲請人之幼女褚安於車禍過後產生
    精神官能症，…，別無選擇下僅得求助於宗教和民間療法。
    然民間宗教乩童或道士作法動輒數十萬，聲請人為治癒幼女
    ，…，因此以之為週轉方式支應舉辦法事所需之支出。」可
    見抗告人負債之主要原因係為醫治女兒之疾病所生花費，按
    夫妻及家屬係以共同生活為目的，本應為家庭共謀最佳之物
    質及精神生活狀態，而配偶及直系血親間本互負扶養義務，
    是此等費用支出，本應由抗告人及配偶共同負擔，從而原審
    於評估抗告人可否負擔合作金庫銀行提出之還款方案時，將
    抗告人配偶之薪資列入考量並加以計算，尚屬合理。否則，
    倘承認此等應由抗告人及其配偶共同負擔之花費，得推由抗
    告人一人承擔，並以此為由聲請更生，求取債務之折扣清償
    ，而放任抗告人配偶未為任何之分擔，無異是將抗告人配偶
    未盡其扶養責任之不利益，轉嫁由多數債權人負擔，顯非事
    理之平。
  (四)準此，以抗告人及其配偶平均每月收入合計約74,250元，扣
    除合作金庫銀行所提出每月償還 5,000元及有擔保每月償還
    20,000元之還款方案，所剩餘額49,250元，堪認足供抗告人
    一家四人維持最低生活之所需。從而，原審認依抗告人家庭
    之經濟現況，既能維持生活亦可清償債務，即與本條例第 3
    條之「不能清償或不能清償之虞」要件有所不符而駁回抗告
    人更生之聲請，自屬適法。
四、末按，本條例之立法目的在於使陷於經濟上困境之消費者得
    以清理債務，利用更生或清算兩種不同程序妥適調整債務人
    與債權人及其他利害關係人間之權利義務關係，保障債權人
    獲得公平受償，並謀求消費者經濟生活之更生機會。而抗告
    人前經本院命與合作金庫銀行再行協商，嗣於98年 3月30日
    已與合作金庫銀行達成個別協商一致性方案之協議，內容為
    「本人（即抗告人）同意自民國98年 4月起，按原主辦銀行
    與本人議定之個別協商一致性方案（分 180期，利率0%），
    於每月22日以新臺幣 1,580元清償合作金庫銀行各項無擔保
    債，至全部清償完畢」，且抗告人於98年 4月22日已依約履
    行乙情，業據抗告人提出之個別協商一致性方案協議書為證
    ，並經合作金庫以合金東北字第0980002238號函覆屬實。是
    以抗告人既已就其所負債務與最大債權銀行簽訂個別協商一
    致性方案協議書，藉由裁判外債務清理程序與債權銀行達成
    協議，並自主解決其債務，且正當履行中，核與本條例所設
    債務清理程序之目的相同，併予敘明。
四、綜上所述，本件抗告人既無不能清償債務或不能清償債務之
    虞，則其聲請更生自屬要件不備，原裁定駁回抗告人更生之
    聲請核屬適法，並無違誤，抗告人猶執前詞指摘原裁定之不
    當並求予廢棄，為無理由，自應駁回其之抗告。
五、依消費者債務清理條例第15條，民事訴訟法第495條之1第 1
    項、第449條第1項、第95條、第78條，裁定如主文。
中    華    民    國    98    年    6     月    12    日
                  審判長法  官  李媛媛
                        法  官  陳湘琳
                        法  官  王翠芬
以上正本係照原本作成。
本件裁定不得再抗告。
中    華    民    國    98    年    6     月    12    日
                        書記官  林建清


司法院資訊處製作；財團法人民間司法改革基金會備份。
